臺灣高雄地方法院民事裁定
109年度消債更字第233號
聲  請  人  黃彥博（原名：黃柏欽）
0000000000000000

0000000000000000

代  理  人  陳宣至律師
上列當事人因消費者債務清理事件聲請更生，本院裁定如下：
    主  文
聲請駁回。
聲請費用由聲請人負擔。
    理  由
一、聲請意旨略以：伊無力清償債務，曾依消費者債務清理條例
    向華南銀行提出前置協商方案成立，約定自民國106年5月起
    ，分148期，年利率4％，每月清償新臺幣（下同）5,994元，
    然勉為償還數期後仍不得已毀諾。因聲請人有不能清償債務
    或有不能清償之虞，復未經法院裁定開始清算程序或宣告破
    產，爰聲請更生等語。
二、按債務人不能清償債務或有不能清償之虞者，得依本條例所
    定更生或清算程序，清理其債務。消費者債務清理條例（下
    稱消債條例）第3條定有明文。衡以消費者與金融機構間債
    之關係之發生，係依契約自由原則及相互間之信賴為基礎，
    此為社會經濟活動得以維繫及發展之重要支柱，債務人經濟
    窘迫，固不應任其自生自滅，債權人一方之利益，仍不能因
    之摒棄不顧。是債務人於協商程序中，自應本於個人實際財
    產及收支狀況，依最大誠信原則，商討解決方案。如終究不
    能成立協商，於聲請更生或清算時，法院審酌上開條文所謂
    「不能清償或有不能清償之虞」，自宜綜衡債務人全部收支
    、信用及財產狀況，評估是否因負擔債務，而不能維持最基
    本之生活條件；所陳報之各項花費，是否確屬必要性之支出
    ；如曾有協商方案，其條件是否已無法兼顧個人生活之基本
    需求等情，為其判斷之準據。
三、經查：
  ㈠聲請人於106年間協商成立後，繳納數期即未行繳款，最大債
    權銀行華南銀行於108年1月報送毀諾（見本案卷第31頁以下
    ，華南銀行陳報狀暨協議書等），聲請人陳稱其繳納至107
    年9月，同年10月即有毀約情事，惟於11月間尚有清償8,000
    元，後因工作收入大幅下降，遂自108年4月起改以個別還款
    方式進行還款等語（見本案卷第40頁反面），債權人華南銀
    行則未提出聲請人申請上開協商時曾提出之收入等相關證明
    ，如依國稅局綜合所得稅各類所得資料清單所示，聲請人於
    107年及108年度申報薪資所得各為428,103元、530,671元，
    縱以薪資所得較低之107年度換算為平均每月35,675元（計
    算式：428,103÷12＝35,675，小數點以下四捨五入；下同）
    ，扣除衛福部社會司所公告當年度即107年度高雄市每人每
    月最低生活費標準12,941元、本院核定長女及母親扶養費各
    6,055元（詳如後述），餘10,624元，尚能負擔每月5,994元
    之協商金額，則聲請人主張有不可歸責於己之事由，尚難採
    信，應認聲請人前依消債條例之規定，與華南銀行辦理債務
    協商機制成立協商後並無不可歸責之事由，致依原協商條件
    履行顯有重大困難之情形。
  ㈡聲請人復於109年6月12日提出債權人清冊，向本院聲請調解
    債務清償方案，經本院109年度司消債調字第356號受理，因
    聲請人前已與金融機構成立前置協商，於109年6月22日具狀
    請求變更為聲請更生程序等情，亦經本院依職權調閱上開調
    解卷宗核閱無訛。
  ㈢次查，聲請人於107年及108年度申報所得各為428,103元（永
    盛發企業有限公司及宗萬工程有限公司薪資所得）、530,67
    1元（永盛發企業有限公司、宗萬工程有限公司、上億行工
    程有限公司及力得企業有限公司薪資所得），名下無財產，
    勞工保險投保於永盛發企業有限公司，投保薪資為45,800元
    ，另有三商美邦人壽1張保單解約金6,244元（已扣除保單借
    款17,079元及墊繳2,800元）及新光人壽2張保單解約金共11
    ,618元。又聲請人於聲請前兩年即自107年8月至同年11月任
    職唯泰工業檢驗有限公司、107年11月至108年4月任職宗萬
    工程有限公司、108年4月15日起迄今任職永盛發企業有限公
    司，據宗萬工程有限公司函覆之在職薪資證明書所載，107
    年11月1日至108年4月15日期間支付薪資共127,050元，再據
    聲請人自行提出109年8月至10月之永盛發企業有限公司薪資
    條所載應領金額依序為18,980元、20,907元、26,703元，未
    領取社會局補助等情，有財產及收入狀況說明書（司消債調
    卷第4至5頁）、債權人清冊（司消債調卷第6頁）、財團法
    人金融聯合徵信中心前置協商專用債權人清冊（司消債調卷
    第10至11頁）、財政部高雄國稅局107年及108年度綜合所得
    稅各類所得資料清單及總歸戶財產查詢清單（司消債調卷第
    12至13頁、司消債調卷第20頁）、存摺（司消債調卷第21至
    23頁、本案卷第49至64頁）、勞工保險被保險人投保資料表
    （司消債調卷第26頁）、戶籍謄本（司消債調卷第27頁）、
    高雄市政府社會局社會福利資訊料查詢表（本案卷第16至20
    頁）、宗萬工程有限公司在職薪資證明書及投保對象歷史資
    料明細（本案卷第28至29頁）、信用報告（本案卷第47至48
    頁）、商業保險投保資料查詢結果表（本案卷第88頁）、唯
    泰工業檢驗有限公司函覆投保資料（本案卷第191頁）、三
    商美邦人壽保險股份有限公司函（本案卷第204頁）、新光
    人壽保險股份有限公司陳報狀（本案卷第208至209頁）、永
    盛發企業有限公司薪資條（本案卷第214至216頁）在卷可參
    ，而本院依職權就聲請人之薪資資料函詢永盛發企業有限公
    司迄未獲回覆（參本案卷第14頁及第115頁送達證書），聲
    請人則僅提出109年8月至10月之薪資證明，審酌上情，認為
    核算聲請人目前償債能力之基礎以其107年及108年度國稅局
    申報薪資所得共958,774元（計算式：428,103＋530,671＝958
    ,774），平均每月39,949元（計算式：958,774÷24＝39,949
    ）為基準。
  ㈣關於聲請人個人日常必要支出部分，按債務人必要生活費用
    ，以最近1年衛生福利部或直轄市政府所公告當地區每人每
    月最低生活費1.2倍定之，消債條例第64條之2第1項定有明
    文。查衛福部社會司所公告110年度高雄市最低生活費為13,
    341元，其1.2倍為16,009元，又該最低生活費用之標準，係
    照當地最近1年平均每人消費支出60％訂定，依其基準之家庭
    收支調查報告調查表格式所示有關經常性支出之調查項目，
    包括利息支出、食品、衣著、房租及水費、電費、醫療保健
    、交通、娛樂、教育等，已涵蓋聲請人所陳報之支出項目；
    因聲請人自陳居住於胞兄黃柏盛名下房屋，與長女、母親及
    胞兄家庭同住等語（見本案卷第42頁、本案卷第221頁），
    且於財產及收入狀況說明書並未列載房屋支出，故於計算聲
    請人個人每月必要生活費時，即應自前開已包括聲請人居住
    費用在內，扣除相當於房租支出所佔比例約24.36%，避免重
    複計列費用，則扣除居住費用後，聲請人每月必要生活費為
    12,109元【計算式：16,009－（16,009×24.36%）＝12,109】
    。
  ㈤至扶養費支出部分，聲請人主張扶養未成年長女，每月支出
    扶養費9,500元。經查，聲請人與前配偶徐子涵育有之長女
    黃○琁係101年10月生，107年及108年度申報所得均為0元，
    名下無財產，未領取社會局補助等情，有戶籍謄本、所得資
    料及財產查詢清單、存摺、在學成績證明書、高雄市政府社
    會局社會福利資訊料查詢表在卷可稽（司消債調卷第14至16
    頁、司消債調卷第27頁、本案卷第24至27頁、本案卷第90至
    95頁）。扶養費用數額部分，按受扶養者之必要生活費用，
    準用第1項規定計算基準數額，並依債務人依法應負擔扶養
    義務之比例認定之，消債條例第64條之2第2項亦有明定。本
    院考量聲請人與長女同住且無房屋費用支出，是應自其必要
    生活費用中扣除相當於房租支出所佔比例（110年度高雄市
    每人每月不含房屋支出之必要生活費12,109元）；再觀之聲
    請人與前配偶徐子涵於102年9月間簽立之離婚協議書內容並
    未約定子女扶養費之分攤方式（參本案卷第96頁），聲請人
    則陳稱前配偶會不定期匯款予長女，長女名下之郵政存簿儲
    金簿多筆跨行轉入即係前配偶所匯等語（見本案卷第42頁反
    面），是其等長女每月必要生活費12,109元由聲請人與前配
    偶平均分擔後，聲請人負擔長女每月之扶養費即應以6,055
    元（計算式：12,109÷2＝6,055）為度，聲請人主張逾上開核
    算數額部分，難認可採。
  ㈥聲請人尚主張扶養母親，每月扶養費7,360元。查聲請人母親
    黃莊瑞芳為51年生，107年及108年度申報所得各為24,000元
    ，名下無財產，勞工保險投保於高雄市餐飲業職業工會，其
    配偶黃順安於96年7月歿，受益人黃莊瑞芳於96年8月領取黃
    順安之一次給付693,750元，現無領取其他補助等情，有戶
    籍謄本、所得資料及財產查詢清單、勞保被保險人投保資料
    明細、存摺、勞動部勞工保險局函、高雄市政府社會局社會
    福利資訊料查詢表、診斷證明書、醫療費用收據附卷可憑（
    司消債調卷第17至19頁、司消債調卷第27頁、本案卷第21至
    23、本案卷第30頁、本案卷第98頁、本案卷第102頁、本案
    卷第105至109頁）。扶養費用數額部分，按受扶養者之必要
    生活費用，準用第1項規定計算基準數額，並依債務人依法
    應負擔扶養義務之比例認定之，消債條例第64條之2第2項亦
    有明定。本院考量聲請人自陳母親居住房屋為兄長所有，無
    房租，房貸由兄長負擔等語（見本案卷第43頁反面），是應
    自其必要生活費用中扣除相當於房租支出所佔比例（110年
    度高雄市每人每月不含房屋支出之必要生活費12,109元），
    由聲請人與其胞兄（參本案卷第97頁家族系統表）共同分擔
    後，以每人6,055元（計算式：12,109÷2＝6,055）為度，聲
    請人主張逾上開核算數額部分，難認可採。
四、綜上所述，以聲請人現每月收入39,949元為其償債能力基準
    ，扣除個人必要生活費12,109元、長女扶養費6,055元及母
    親扶養費6,055元後，餘15,730元，而聲請人目前負債總額
    為991,451元（參本案卷第192頁以下，包含：華南銀行、渣
    打銀行、元大銀行、合迪股份有限公司），扣除保險解約金
    共17,862元，以聲請人每月所餘按月攤還結果，僅須約5年
    【計算式：（991,451－17,862）÷15,730÷12＝5.2】即能清償
    完畢；又聲請人現年36歲，距法定退休年齡65歲，一般可預
    期尚約有29年之職業生涯，應能逐期償還所欠債務，以兼顧
    債權人利益之保障。
五、本件聲請人依消債條例辦理消費金融案件無擔保債務協商機
    制與金融機構成立協商後，並無不可歸責之事由致依原協商
    條件履行顯有重大困難之事由，且現亦未有不能清償債務之
    情事，核與聲請更生之法定要件不符，本件聲請即無理由，
    依消債條例第11條第1項、第8條前段及151條第7項，裁定如
    主文。
中　　華　　民　　國　　110 　年　　1 　　月　　14　　日
                  民事庭　法　官  　賴寶合
以上正本係照原本作成。
如對本裁定不服，得於裁定送達後10日內向本院提出抗告狀，並
繳納抗告裁判費新臺幣1千元。 
中　　華　　民　　國　　110 　年　　1 　　月　　14　　日
                          書記官    胡美儀